臺灣彰化地方法院民事判決　　　　　　　99年度家訴字第73號
原　　　告　何東源
訴訟代理人　方文獻律師
複代理人　　羅子俞
被　　　告　又霆
被　　　告　弘傑
被　　　告　弘仁
被　　　告　菲瑩
被　　　告　婕妤
上列當事人間請求代分割遺產事件，本院於民國一百年一月二十
四日言詞辯論終結，判決如下：
    主  文
被告就被繼承人廖鳳鴦所遺如附表所示之遺產准予分割。分割方
法：如附表所示之遺產，由被告按應繼分各五分之一之比例分割
為分別共有。
訴訟費用新台幣捌仟參佰柒拾元由被告各負擔五分之一。
    事實及理由
壹、程序部分：
    被告均經合法通知，未於言詞辯論期日到場，查無民事訴訟
    法第386條各款所列情形之一，爰依原告之聲請，由其一造
    辯論而為判決。
貳、實體部份：
一、原告起訴主張：
（一）訴外人即被繼承人廖鳳鴦為被告又霆之母，廖鳳鴦於民
      國（下同）99年1月28日死亡，其遺產如附表所示，經鈞
      院99年度司執莊字第22487號清償票款強制執行事件予以
      查封，而為廖鳳鴦之繼承人即被告等五人公同共有，應繼
      分各為五分之一，均未拋棄繼承。
（二）被告又霆積欠原告票款債務五十萬元及利息，迭經催討
      均不置理，嗣經原告向鈞院聲請本票裁定而取得執行名義
      ，其後另向鈞院取得債權憑證，債務人即被告又霆顯應
      負遲延責任。而前開99年度司執莊字第22487號清償票款
      強制執行事件之被繼承人廖鳳鴦所有之如附表所示之財產
      ，經鈞院執行處為原告與被告又霆辦理查封登記並將進
      行拍賣，又被告又霆經原告予以催告分割以進行拍賣並
      未置理，渠顯有怠於行使其權利辦理分割遺產而無法拍賣
      之情形，原告為保全債權，爰依民法第1164條及第242條
      、第243條之規定，以本狀之送達代位被告又霆行使其
      權利，終止公同共有關係請求分割遺產。
（三）按遺產繼承人，除配偶外，依下列順序定之：直系血親卑
      親屬。父母。兄弟姊妹。祖父母；同一順序之繼承人有數
      人時，按人數平均繼承，民法第1138條、第1141條分別著
      有明文。次按繼承人有數人時，在分割遺產前，各繼承人
      對於遺產全部為公同共有；除法律另有規定或契約另有訂
      定者外，繼承人得隨時請求分割遺產。公同共有物分割之
      方法，除法律另有規定外，應依關於共有物分割之規定。
      共有人就共有物之分割方法不能協議決定者，法院得因任
      何共有人之請求，命為下列之分配：以原物分配於各共有
      人，但各共有人均受原物之分配顯有困難者，得將原物分
      配於部分共有人；原物分配顯有困難時，得變賣共有物，
      以價金分配於各共有人，或以原物之一部分分配於各共有
      人，他部分變賣，以價金分配於各共有人。以原物為分配
      時，如共有人中，有未受分配，或不能按其應有部分受分
      配者，得以金錢補償之，民法第1151條、第1164條、第83
      0條第2項、第824條第2項、第3項分別定有明文。另按在
      公同共有遺產分割自由之原則下，民法第1164條規定：繼
      承人得隨時請求分割遺產，該條所稱之「得隨時請求分割
      」，依同法第829條及第830條第1項規定觀之，自應解為
      包含請求終止公同共有關係在內，俾繼承人之公同共有關
      係歸於消滅而成為分別共有，始不致與同法第829條所定
      之旨趣相左，庶不失繼承人得隨時請求分割遺產之立法本
      旨，換言之，終止遺產之公同共有關係，既應以分割方式
      為之，將遺產之公同共有關係終止改為分別共有關係，性
      質上自亦屬分割遺產方法之一（最高法院82年度台上字第
      748號、85年度台上字第1873號、93年度台上字第2609號
      判決參照）。另按債務人怠於行使權利時，債權人因保全
      債權，得以自己之名義，行使其權利，民法第242條前段
      亦有規定，為此原告爰依上開規定起訴請求。
（四）綜上所述，原告依法提起本件訴訟，並聲明：如主文之所
      示。
二、被告均經合法通知，未於言詞辯論期日到場，亦未提出書狀
    作何聲明或陳述。
三、本院得心證之理由：
（一）原告主張被繼承人廖鳳鴦於99年1月28日死亡，被告均為
      其繼承人且未拋棄繼承，其應繼分各為五分之一，被繼承
      人廖鳳鴦死亡時遺有如附表所示之遺產；又如附表所示遺
      產，經查並無不能分割之情形，亦無不分割之約定，惟被
      告迄未辦理遺產分割登記，而被告又霆因債欠原告票款
      債務，業經原告取得執行名義後，向本院聲請強制執行無
      結果，原告並請求被告分割公同共有物以行拍賣等事實，
      業據原告提出土地登記簿謄本、戶籍謄本、被繼承人廖鳳
      鴦之繼承系統表、遺產稅免稅證明書、本院民事執行處於
      99年9月27日、10月21日函、郵局存證信函、本院99年度
      司票字第41號本票裁定暨確定證明書、本院99年度司執字
      第16584號債權憑證等件影本為證，並經本院調閱前開99
      年度司執字第22487號民事執行卷宗審核無訛，而被告
      又霆、弘傑、弘仁、菲瑩、婕妤經合法通知未到
      場，亦未提出書狀作何聲明或答辯供本院參酌，是原告前
      開主張自堪信為真正。
（二）按債務人怠於行使其權利時，債權人因保全債權，得以自
      己之名義，行使其權利。但專屬於債務人本身者，不在此
      限，民法第242條定有明文；次按繼承人有數人時，在分
      割遺產前，各繼承人對於遺產全部為公同共有；繼承人得
      隨時請求分割遺產，民法第1151條、第1164條本文分別定
      有明文。又遺產之公同共有係以遺產之分割為其終局目的
      ，而以公同共有關係為暫時的存在。次按在公同共有遺產
      分割自由之原則下，民法第1164條規定，繼承人得隨時請
      求分割遺產，該條所稱之「得隨時請求分割」，依同法第
      829條及第830條第1項規定觀之，自應解為包含請求終止
      公同共有關係在內，俾繼承人之公同共有關係歸於消滅而
      成為分別共有，始不致與同法第829條所定之旨趣相左，
      庶不失繼承人得隨時請求分割遺產之立法本旨（最高法院
      93年度台上字第2609號判決意旨參照）。再者，公同共有
      物分割之方法，除法律另有規定外，應依關於共有物分割
      之規定，依共有人協定之方法行之，分割之方法，不能協
      定決定者，法院得因任何共有人之聲請，命以原物分配於
      各共有人或變賣共有物，以價金分配於各共有人，民法第
      830條第2項、第824第1項、第2項分別定有明文。被告
      又霆怠於清償債務且經本院強制執行無結果，迄今仍未行
      使其遺產分割權利，故原告本於代位請求權及遺產分割之
      法律關係，據以提起本件訴請終止被告間之公同共有關係
      ，就被繼承人廖鳳鴦所遺之系爭土地、建物請求依應繼分
      比例五分之一採取分別共有方式分割，自無不合，應予准
      許；另被繼承人之遺產即附表編號三增建部分雖未辦理保
      存登記，惟業經本院99年度司執字第22487號民事執行就
      增建部分委請地政機關測量後編列建號，此經本院調卷核
      無訛，而該增建係加蓋於附表編號二建物之上，此為兩造
      所不爭執，其提出之分割方法兼顧被告間之公平性；並參
      酌全體被告經本院合法通知後均未到庭表示意見，亦未提
      出任何書狀與聲明，基於全體繼承人之利益、整體使用考
      量及經濟效用，是認原告主張之分割方案應可採取，爰判
      決如主文所示。
四、末按代位分割遺產之訴，係由原告以自己名義主張代位權，
    以保全債權為目的而行使債務人分割遺產權利之謂；就債務
    人即被告分割遺產部分，係屬必要共同訴訟，被告之間實互
    蒙其利，是本院認本件之訴訟費用應由被告依其應繼分或潛
    在應繼分之比例即各五分之一負擔訴訟費用，較為公允，併
    此敘明。
據上論結，本件原告之訴，為有理由，依民事訴訟法第385條第1
項前段、第78條、第85條第2項，判決如主文。
中    華    民    國     100    年    2    月    8     日
                  家事法庭      法  官  王美惠
以上正本係照原本作成。
如對判決上訴，應於判決送達後20日內向本院提出上訴狀。如委
任律師提起上訴者，應一併繳納上訴審裁判費。
中    華    民    國     100    年    2    月    8     日
                                書記官  林憲男
附表：被繼承人廖鳳鴦之遺產明細表
┌──┬─────────────────────────┐
│編號│                  標示                            │
├──┼─────────────────────────┤
│一  │彰化縣彰化市○○段34地號、地目建、面積81平方公尺、│
│    │權利範圍公同共有1分之1土地。                      │
├──┼─────────────────────────┤
│二  │彰化縣彰化市○○段125建號、鋼筋混凝土加強磚造、總 │
│    │面積163.0平方公尺、權利範圍公同共有1分之1之建物。 │
│    │                                                  │
├──┼─────────────────────────┤
│三  │彰化縣彰化市○○段1777建號（增建）、加強磚造、    │
│    │總面積190.4平方公尺、權利範圍公同共有1分之1之建物 │
│    │。                                                │
└──┴─────────────────────────┘